【裁判字號】    98,訴,278
【裁判日期】    980922
【裁判案由】    偽造文書等
【裁判全文】
臺灣士林地方法院刑事判決               98年度訴字第278號
公  訴  人  臺灣士林地方法院檢察署檢察官
被      告  乙○○
            甲○○
共      同
選任辯護人  黃丁風律師
            黃雅羚律師
            黃敬唐律師
上列被告因偽造文書等案件，經檢察官提起公訴（98年度調偵字
第18號），被告於準備程序中就被訴事實為有罪之陳述，本院合
議庭裁定由受命法官獨任以簡式審判程序進行審理，並判決如下
：
    主  文
乙○○共同行使偽造私文書，足以生損害於公眾及他人，處有期
徒刑陸月，如易科罰金，以新臺幣壹仟元折算壹日。
甲○○共同行使偽造私文書，足以生損害於公眾及他人，處有期
徒刑陸月，如易科罰金，以新臺幣壹仟元折算壹日。
    事  實
一、緣乙○○、丙○○及丁○○係謝張素蘭之子女，甲○○則係
    乙○○之妻，謝張素蘭於民國95年7 月9 日去世，遺有現金
    存款及坐落臺北縣金山鄉○○段第419 之1 、517 、518 、
    519 、520 及523 地號共6 筆土地等遺產，因謝張素蘭生前
    並未書立遺囑，依法本應由其子女共同繼承，迺丙○○於95
    年7 月11日、12日，偽以謝張素蘭之名義先後盜領其帳戶內
    已屬遺產之存款共計新臺幣（下同）1,804,770 元（此部分
    業經臺灣基隆地方法院以97年度訴字第36號判決判處應執行
    有期徒刑3 月，緩刑2 年確定），而遺產內現金不足繳納遺
    產稅部分始得申請以實物抵繳，故乙○○於遺產稅申報時無
    從申請全數以實物抵繳，為求籌措繳納遺產稅之資金，且與
    配偶甲○○斯時亦有積欠數百萬元債務，竟謀議以詐騙其他
    繼承人之方式取得上開土地全部所有權，並共同基於行使偽
    造私文書及使公務員登載不實之犯意聯絡，於96年3 月間，
    先由甲○○向丙○○、丁○○佯稱欲辦理遺產共同繼承事宜
    ，而取得丙○○、丁○○所交付之印鑑證明、戶籍謄本及土
    地權狀（此部分係騙取使用，並無不法所有之意圖），同年
    6 月間，甲○○持繼承人及權利範圍欄位均為空白之「部分
    遺產分割協議書」，謊稱其為申辦遺產稅之用，致使丙○○
    、丁○○陷於錯誤而在該協議書用印及簽名，甲○○旋即偽
    以全體繼承人之名義，擅自填寫該協議書之上開地號土地繼
    承人為乙○○、權利範圍為1/1 ，並於同年7 月5 日上午9
    時許，由乙○○持前開文件等資料向臺北縣汐止地政事務所
    （起訴書誤載為基隆市安樂地政事務所）申請上開土地所有
    權分割繼承登記事宜，致使該地政事務所不知情之承辦公務
    員將謝張素蘭上開土地以分割繼承方式移轉予乙○○名下之
    不實事項，登載於職務上所掌之土地登記公務用謄本等檔存
    文書，足以生損害於丙○○、丁○○及地政機關對於土地登
    記管理之正確性，乙○○因而獲得上開土地權利範圍為1/1
    之財產上不法利益。嗣乙○○又以上開土地設定抵押權，並
    由甲○○擔任連帶保證人，向臺灣中小企業銀行基隆分行（
    下稱臺灣企銀基隆分行）貸款1 千9 百萬元，其中280 萬元
    用以償還先前告借用以繳納遺產稅之債務，5 百餘萬元償還
    彼等對外信用借款等負債，剩餘款項則先辦理定期存款。嗣
    因丙○○查覺有異，向地政機關調閱上開土地登記謄本後，
    而悉上情。
二、案經丙○○、丁○○告訴而由臺灣士林地方法院檢察署檢察
    官偵查起訴。
    理  由
一、查本件被告乙○○、甲○○所犯者非為死刑、無期徒刑、最
    輕本刑為3 年以上有期徒刑之罪或高等法院管轄第一審案件
    ，其於準備程序進行中，先就被訴事實為有罪之陳述，經告
    知其簡式審判程序之旨，並聽取公訴人、被告、辯護人之意
    見後，本院業已依刑事訴訟法第273 條之1 第1 項之規定，
    裁定由受命法官獨任以簡式審判程序進行本案之審理。
二、按被告以外之人於審判外之言詞或書面陳述，除法律有規定
    者外，不得作為證據，刑事訴訟法第159 條第1 項固有明文
    。惟被告以外之人於審判外之陳述，經當事人於審判程序同
    意作為證據，法院審酌該言詞陳述或書面陳述作成時之情況
    ，認為適當者，亦得為證據；當事人、代理人或辯護人於法
    院調查證據時，知有上開刑事訴訟法第159 條第1 項不得為
    證據之情形，而未於言詞辯論終結前聲明異議者，視為有前
    項之同意，刑事訴訟法第159 條之5 亦有明文。本判決以下
    引用被告以外之人於審判外之陳述，經本院於審判程序提示
    予被告、辯護人，並告以內容要旨，被告、辯護人均表示無
    意見，且未聲明異議，本院審酌相關言詞陳述或書面陳述作
    成時之情況，認為適當，依前揭法條意旨，均得援為本案證
    據。
三、前揭事實業據被告二人於本院審理時均坦承不諱，核與證人
    即告訴人丙○○、丁○○於檢察官偵查中之證述情節相符，
    並有卷附戶籍謄本、印鑑證明、部分遺產分割協議書、土地
    登記申請書、登記清冊、繼承系統表、土地登記第二類謄本
    、土地所有權狀、基隆市安樂區戶政事務所97年9 月18日基
    安戶字第0970002959號函、財政部臺灣省北區國稅局遺產稅
    核定通知書、遺產稅繳清證明書、財政部臺灣省北區國稅局
    基隆市分局97年4 月22日北區國稅基市一字第0971005946號
    函及遺產明細表可佐，足認被告上開自白與事實相符，堪可
    採信。綜上所述，本案事證明確，被告犯行均堪認定，應依
    法論科。
四、被告雖於偵查及本院審理初始一再否認犯罪動機與處理己身
    債務有關，辯稱行為目的僅在籌措繳納遺產稅之資金，然其
    後於本院審理時則坦承另有藉此順便解決己身債務之動機，
    而參酌臺灣企銀基隆分行98年8 月20日98基隆字第00136 號
    函檢附之徵信報告、償還計畫書，其上記載被告乙○○抵押
    借款係為理財投資周轉使用，並自稱「為投資大陸市場車輛
    之煞車燈產品及LED 、LCD 電子設備產品」，被告於本院則
    供稱實際上並未在大陸投資，貸得款項中除繳納遺產稅外，
    另取用5 百多萬元償還個人債務，亦可證明被告除繳納遺產
    稅外，另有周轉使用之個人目的。告訴人對此雖仍有爭執，
    指稱被告犯罪動機與籌措資金繳納遺產稅無關，然被繼承人
    謝張素蘭於95年7 月9 日過世後，繼承人丙○○於95年7 月
    11日、12日，偽以謝張素蘭之名義先後盜領其帳戶內已屬遺
    產之存款共計1,804,770 元，嗣經臺灣基隆地方法院檢察署
    檢察官以96年度偵字第6381號提起公訴，由臺灣基隆地方法
    院以97年度訴字第36號判決判處應執行有期徒刑3 月，緩刑
    2 年確定，而被告乙○○以遺產稅無法繳納為由，於95年12
    月8 日申請遺產稅延期申報，嗣於96年3 月30日就被繼承人
    謝張素蘭之遺產申報遺產稅，經稅捐機關於96年5 月15日核
    定遺產稅額為2,747,010 元，原擬申請遺產稅全數以實物抵
    繳，但因遺產內現金不足繳納遺產稅部分始得申請以實物抵
    繳，而遺產內現金多已為丙○○領走，故遲至96年7 月4 日
    完納遺產稅，迨以上開手法登記取得上開土地所有權後，立
    即向臺灣企銀基隆分行辦理抵押權設定，並貸款1 千9 百萬
    元，且由被告甲○○擔任連帶保證人之事實，業經被告供承
    在卷，核與證人即臺灣企銀基隆分行行員粘明陽於偵查中之
    證述情節相符，並有起訴書、判決書、遺產稅延期申報申請
    書、財政部臺灣省北區國稅局遺產稅核定通知書、遺產稅繳
    款書、遺產稅繳清證明書、遺產土地抵繳遺產稅同意書、切
    結書、提供抵繳遺產稅房地產說明書、臺灣企銀基隆分行97
    年4 月30日97基隆字第00049 號函暨客戶授信申請書、他項
    權利證明書、抵押權設定契約書、貸款綜合契約附卷可稽；
    另被告供稱繳納遺產稅之資金280 萬元係被告甲○○先向娘
    家親人籌措，貸款下來後償還之情，亦有卷附基隆二信存摺
    影本可參，則被告辯稱犯罪動機包含籌措資金繳納遺產稅乙
    節，尚非無據，告訴人此部分之指摘，容有誤會。
五、論罪科刑
    (一)按刑法之偽造私文書罪，以無制作權人而捏造他人名義
        制作之文書，足以生損害於公眾或他人為要件，但如有
        制作權人先於載體上簽名蓋章後，再由無制作權人逾越
        權限記載反於事實之內容而成文書，亦不妨害偽造私文
        書罪之成立。被告持上開土地之繼承人及權利範圍欄位
        均為空白之「部分遺產分割協議書」騙得告訴人丙○○
        、丁○○蓋用印章及簽名後，竟未得其同意，逾越權限
        擅自填寫前開土地繼承人為乙○○、權利範圍為1/1 ，
        並持之辦理登記而行使，其行為當屬刑法第216 條、第
        210條之行使偽造私文書甚明。
    (二)刑法第214 條所謂使公務員登載不實事項於公文書罪，
        凡一經他人之聲明或申報，公務員即有登載之義務，並
        依其所為之聲明或申報予以登載，而屬不實之事項者，
        即足構成；若其所為聲明或申報，公務員尚須為實質之
        審查，以判斷其真實與否，始得為一定之記載者，則非
        本罪所稱之使公務員登載不實。查地政機關辦理土地所
        有權移轉登記時，僅須審核形式上之要件是否具備即足
        ，對於土地所有權移轉之實質上是否真正，並無審認之
        責，倘行為人明知所申辦之土地所有權移轉登記，實質
        上並非真正，仍以該不實之事項向地政機關申辦登記，
        使地政機關承辦之公務員登載於職務上所掌之相關公文
        書內，自與上開犯罪構成要件相當。本案被告偽造不實
        之「部分遺產分割協議書」後，持前開文件等資料向臺
        北縣汐止地政事務所申請上開土地所有權分割繼承登記
        事宜，使不知情之承辦公務員將該土地以分割繼承方式
        移轉予被告乙○○名下之不實事項，登載於職務上所掌
        之土地登記公務用謄本等檔存文書，此部分係犯刑法第
        214 條使公務員登載不實罪。
    (三)又刑法339 條第1 項之詐欺取財罪，其詐取之標的以現
        實之財物為限，如係財產上不法利益，以詐術得之者，
        則屬於同條第2 項之詐欺得利罪。本案被告向告訴人丙○○、丁○○謊稱欲辦理遺產共同繼承事宜與申報遺產
        稅，而取用告訴人之印鑑證明、戶籍謄本、土地權狀等
        資料，致使告訴人陷於錯誤而在被告提供之「部分遺產
        分割協議書」蓋用印章及簽名，進而辦理土地登記而詐
        取上開土地之權利範圍全部，因其所詐得者係財產上之
        不法利益，此部分係犯刑法第339 條第2 項詐欺得利罪
        。
    (四)被告就上開三罪間有犯意聯絡及行為分擔，應論以共同
        正犯。被告偽造私文書之低度行為，應為行使之高度行
        為所吸收，不另論罪。被告以因果歷程未中斷之一行為
        觸犯上開三罪，為想像競合犯，應從一重論以行使偽造
        私文書罪。公訴意旨雖認應從一重論以詐欺得利罪，然
        刑法第216 條、第210 條行使偽造私文書罪之法定刑為
        「5 年以下有期徒刑」，同法第339 條第2 項詐欺得利
        罪之法定刑為「5 年以下有期徒刑、拘役或科或併科新
        臺幣1000元以下罰金」，兩罪之最重主刑相同，但行使
        偽造私文書罪並無選科主刑，經比較後應以行使偽造私
        文書罪為重（刑法第35條第3 項參照），公訴意旨容有
        誤會，附此敘明。
    (五)本院審酌被告素行良好，有卷附臺灣高等法院被告前案
        紀錄表可參，其因籌措資金繳納遺產稅及周轉個人資金
        之故，竟以訛詐其他繼承人之方式取得土地全部所有權
        ，法治觀念明顯偏差，惟慮其犯後均能坦承罪行之態度
        ，併其智識程度、所生危害及迄未與告訴人達成和解賠
        償損害，但告訴人之一丙○○當庭表示願意原諒被告等
        一切情狀，分別量處如主文所示之刑，併均諭知易科罰
        金之折算標準。
    (六)至被告共同偽造之「部分遺產分割協議書」，因已向臺
        北縣汐止地政事務所行使，而屬該機關檔存之物，其上
        復無偽造之印章、印文或署押，爰不予宣告沒收。
六、又為替代短期自由刑之執行，增訂易刑處分之社會勞動，刑
    法第41條、第42條之1 分別於98年1 月21日修正公布、同年
    6 月10日新增公布，均自98年9 月1 日施行，惟依修正後刑
    法第41條、第42條之1 規定，易服社會勞動，係由檢察官斟
    酌個案情形指揮執行，毋庸聲請法院裁定，故此部分無須為
    新舊法之比較適用，本院亦無需於判決主文中諭知易服社會
    勞動之折算標準，附此敘明。
據上論斷，應依刑事訴訟法第273 條之1 第1 項、第299 條第1
項前段，刑法第28條、第210 條、第214 條、第216 條、第339
條第2 項、第55條、第41條第1 項前段、刑法施行法第1 條之1
，判決如主文。
本案經檢察官張紜瑋到庭執行職務
中    華    民    國    98    年    9     月    22    日
                        刑事第四庭法  官   楊皓清
以上正本證明與原本無異。
如不服本判決應於收受判決後10日內向本院提出上訴書狀，並應
敘述具體理由：其未敘述上訴理由者，應於上訴期間屆滿後20日
向向本院補提理由書（均須按他造當事人之人數附繕本）「切勿
逕送上級法院」。
                                  書記官   朱俶伶
中    華    民    國    98    年    9     月    22    日
附錄論罪法條：
中華民國刑法第210條
偽造、變造私文書，足以生損害於公眾或他人者，處 5 年以下有
期徒刑。
中華民國刑法第214條
明知為不實之事項，而使公務員登載於職務上所掌之公文書，足
以生損害於公眾或他人者，處3 年以下有期徒刑、拘役或5 百元
以下罰金。
中華民國刑法第216條
行使第 210 條至第 215 條之文書者，依偽造、變造文書或登載
不實事項或使登載不實事項之規定處斷。
中華民國刑法第339條
意圖為自己或第三人不法之所有，以詐術使人將本人或第三人之
物交付者，處5 年以下有期徒刑、拘役或科或併科1 千元以下罰
金。
以前項方法得財產上不法之利益或使第三人得之者，亦同。
前二項之未遂犯罰之。


司法院資訊處製作；財團法人民間司法改革基金會備份。
